臺灣高等法院高雄分院刑事判決　　　　　　　　　　九十一年度上訴字第一四三號
　　上　訴　人
　　即　被　告　甲○○
　　選任辯護人　洪條根　律師
　　　　　　　　周君強
右上訴人因殺人未遂案件，不服台灣高雄地方法院八十九年度訴字第一二八三號中華
民國九十年十二月十九日第一審判決（起訴案號：台灣高雄地方法院檢察署八十九年
度偵字第一００三八號），提起上訴，本院判決如左：
    主  文
上訴駁回。
    事  實
一、甲○○患有精神分裂症，國中二年級（十四歲）開始注意力不集中，十八歲開始
    會自語、自笑，二十一歲入伍體檢時，因凱旋醫院診斷為精神分裂症而免役，並
    接受藥物治療約二年，從二十三歲開始自行停藥未再接受治療，為精神耗弱之人
    ，竟於民國八十九年四月十八日晚上，在自家附近之高雄市○○路五號「恆星啤
    酒屋」內消費，甲○○與乙○○均坐在吧台前之位置，甲○○因罹患慢性精神分
    裂症，對現實判斷力因幻覺（幻聽）、妄想等精神病症狀而為錯誤或簡化判斷傾
    向之精神耗弱狀態下，見坐在其左方之乙○○往其方向移動酒杯要求服務生加冰
    塊，誤以為乙○○欲持酒杯毆打其，欲對其不利，乃離開啤酒屋，至外面尋找木
    棍，於同年月十九日凌晨一點五十分許，持不詳人士所有之木棍一支進入啤酒屋
    ，見乙○○坐在吧台前玩撲克牌，即基於殺人之犯意，持木棍自乙○○之背後朝
    頭部猛擊，乙○○頭部受此撞擊後即昏倒在地，甲○○見狀仍持木棍持續朝乙○
    ○之頭部擊打二、三下，致乙○○受有頭皮撕裂傷（於頭頂部八公分及左頂顳部
    四點五公分兩處有撕裂傷）及左耳挫傷合併聽力受損等多處傷害，該啤酒屋之老
    闆娘及服務生見狀，乃上前合力拉開甲○○並搶下木棍，始阻止甲○○，嗣將乙
    ○○送往高雄市立大同醫院急救，乙○○始倖免於死。
二、案經乙○○訴由臺灣高雄地方法院檢察署檢察官偵查起訴。
    理  由
一、訊據上訴人即被告甲○○坦承於右揭時地持木棍攻擊被害人乙○○頭部成傷等情
    不諱，惟矢口否認殺人未遂犯行，辯稱︰我不是故意的，我從被害人後面打他的
    背部，結果卻打到他的頭，打了一下，以後的事情，我就不記得了，我沒有要致
    被害人於死的意思云云。經查：
(一)右揭事實，業經被害人乙○○於檢察官偵查中及原審審理中指訴明確，核與目擊
    證人吳惠蓮即啤酒屋服務人員於偵查中及原審審理中證述之情節相符，並有木棍
    照片二張、被害人乙○○頭部傷勢照片四張、記載被害受傷情形之高雄市立大同
    醫院診斷證明書一張、邱綜合醫院驗傷診斷書一張附卷可稽，木棍一支扣案可佐
    。
(二)按精神耗弱人之行為，得減輕其刑，刑法第十九條第二項定有明文。而刑法上之
    心神喪失與精神耗弱，應依行為時精神障礙程度之強弱而定，如行為時之精神，
    對於外界事務全然缺乏知覺理會及判斷作用，而無自由決定意思之能力者，為心
    神喪失，如此項能力並非完全喪失，僅較普通人之平均程度顯然減退者，則為精
    神耗弱；精神耗弱係指行為時之精神，對於外界事物之判斷能力，較普通人之平
    均程度顯然減退而言；所謂精神病人不過謂其素有精神病，並非即永遠精神喪失
    而絕無間斷之時，被告平時是否確有此種疾病，當實施犯罪行為之時精神病有無
    間斷，應詳細調查，由專門醫家診察加以鑑定；精神本有心神喪失及精神耗弱之
    不同，前者固可不罰，後者僅減輕其刑，故其處罰與否，仍須視精神病之程度如
    何而定，非謂凡有精神病者均可不罰，且其不處罰與減輕其刑，必以犯罪行為確
    在精神病中者為限。最高法院二十六年渝上字第二三七號、四十八年台上字第一
    四八六號、十七年上字第三０五號、二十二年上字第一七七一號判例可資參照。
    被告自國中二年級（十四歲）開始注意力變差，易恍惚，減少與同學互動，無法
    持續國中學業，十八歲開始會自語、自笑，二十一歲入伍體檢時，因凱旋醫院診
    斷為精神分裂病而免役，有中華民國八十四年五月三十一日兵役二字第八三九八
    號高雄市鼓山區應徵役男延期徵集入營申請書、高市兵役二字第一二九二號高雄
    市役男體位變更複檢判定體位結果通知書（偵查卷第十八、十九頁）各一份附卷
    可稽，經本院依職權囑託私立高雄醫學大學附設中和紀念醫院對被告之精神狀態
    實施鑑定，依據發展史、家庭及生活史、一般病史及精神疾病史、心理衡鑑報告
    和其精神狀態檢查綜合加以評估之鑑定結果認為：「陳員（即被告）之精神疾病
    部分符合【精神分裂病】的診斷，其發病時間已至少有七年，在接受規則治療後
    ，病況尚稱穩定，但已於兩年前自行停藥，故於案發時精神症狀仍存在，其長期
    多疑、不安、及理解判斷能力以及自我控制之能力受損，案發當時之衝動失控攻
    擊行為，實受其固有精神症狀之影響。鑑定人判定其以達精神耗弱之程度；如經
    判決有罪，除應負當有之刑責外，建議應強制陳員接受精神科治療，以避免病情
    惡化，維護社會安寧。」，此有高雄醫學大學附設中和紀念醫院中華民國八十九
    年十月三十日（八九）高醫附秘字第二七六六號函檢附精神鑑定報告書一份在卷
    可憑，足證被告為本件犯行時，並未完全喪失對於外界事務之知覺理會及是非判
    斷能力，但其能力較普通人之平均程度為低，已達精神耗弱之程度至明。
(三)被告於本案行為時之精神狀態並非屬心神喪失，已如前述，而扣案之木棍一支在
    客觀上可供兇器使用，足致人體受傷而屬具有殺傷力之鈍器，又頭部為人體要害
    ，頭部如受重擊將導致死亡之結果，此為公眾週知之事實，亦應為被告所明知。
    被告既明知該木棍為具有殺傷力之鈍器，竟持該木棍擊打被害人乙○○之頭部，
    復於被害人乙○○倒地後，仍持該木棍接續朝被害人頭部擊打，致被害人因此受
    有如事實欄所示等重創，足證被告持木棍毆擊被害人時用力甚猛，被告顯有致被
    害人於死之殺人犯意，殆無疑義。被告所辯：無殺人之犯意云云，核係卸責之詞
    ，不足採信。綜上所述，本件事證明確，被告犯行洵堪認定。
二、核被告所為，係犯刑法第二百七十一條第二項、第一項之殺人未遂罪。被告雖已
    著手殺人行為之實施，惟未生被害人死亡之結果，其犯罪尚屬未遂，爰依刑法第
    二十六條前段規定，按既遂犯之刑減輕其刑。又被告行為時之精神狀態為「精神
    耗弱」，已如前述，爰依刑法第十九條第二項規定遞減輕其刑。
三、被告犯罪事證既明，原判決依據刑法第二百七十一條第二項、第一項、第二十六
    條前段、第十九條第二項、第八十七條第二項、第三項規定，並審酌被告前未曾
    有何刑事案件記錄，有臺灣高等法院被告全國前案紀錄表一份在卷可按，又長期
    罹患有精神分裂症，因一時衝動而初犯刑章，犯後坦承犯行、心生悔意且已與被
    害人達成和解賠償損害，犯後態度尚佳，惟被告殺人行為肇致被害人身心受有重
    創，渠所犯情節非輕等一切情狀，量處有期徒刑二年十月，並說明扣案之木棍一
    支，雖為被告犯罪所用之物，但非被告所有，業據被告供明，爰不另為沒收之諭
    知，並敘明按保安處分之措施亦含社會隔離、拘束身體自由之性質，其限制人民
    之權利，實與刑罰同，本諸法治國家保障人權之原理及刑法之保護作用，其法律
    規定之內容，及法院於適用該法條，決定應否執行特定之保安處分時，應受比例
    原則之規範，使保安處分之宣告，與行為人所為行為之嚴重性、行為人所表現之
    危險性，及對於行為人未來行為之期待性相當（司法院大法官議決釋字第四七一
    號解釋理由書意旨參照），對於因精神耗弱而減輕其刑之被告，是否依刑法第八
    十七條第二項之規定，令入相當處所，施以監護之保安處分，應審酌該處分是否
    適於治療本案被告之行為，又是否捨此之途外，無其他亦可達成相同目的，但對
    於被告侵害較小之保安處分種類可資適用，再監護處分所欲達成之社會公益是否
    與侵害被告身體自由之權利私益，具有相當之比例性，亦即斟酌憲法上比例原則
    ，以其派生之適當性原則、必要性原則（又稱侵害最小原則）及相當性原則（又
    稱狹義比例原則）等三個有位階順序之原則為審查標準，始得貫徹現代法治國家
    保障人身自由之基本原則，經查被告經診斷乃精神分裂症患者，業如前述，爰審
    酌鑑定人之前揭精神鑑定報告書之意旨，認被告發病時對於社會危害甚鉅，需長
    期接受心理輔導，及情緒穩定、藥物等治療，應在精神科專業且長期之治療，並
    且定期追蹤，以防止其發病再度危害社會大眾，依前述刑法規定，令入相當處所
（如精神病院、療養院所等醫療機構），施以監護之保安處分，自適於達成此一
    目的，因此，被告於刑之執行完畢或赦免後，為衡平社會公益之維護及被告私益
    之侵害，治療被告使之不再危害社會，對其施以監護之保安處分乃有必要，復斟
    酌被告罹患慢性精神分裂症已有七年，爰依刑法第八十七條第二項規定併予宣告
    被告於刑之執行完畢或赦免後，令入相當處所施以監護三年。原判決認事用法均
    無違誤，量刑亦稱妥適，被告上訴意旨，仍執陳詞否認犯罪，空言指摘原判決不
    當，核無理由，應予駁回。
據上論斷，應依刑事訴訟法第三百六十八條，判決如主文。
本案經檢察官張其主到庭執行職務。
中    華    民    國     九十一     年       三       月      十二      日
                              臺灣高等法院高雄分院刑事第六庭
                                  審判長法官  王憲義
                                        法官  張意聰
                                        法官  范惠瑩
右正本證明與原本無異。
如不服本判決應於收受本判決後十日內向本院提出上訴書狀，其未述上訴理由者，
並得於提起上訴後十日內向本院補提理由書狀（均須按他造當事人之人數附繕本)「
切勿逕送上級法院」。
                                      書記官  馬蕙梅
中    華    民    國     九十一     年       三       月     十三       日
本件論罪科刑法條：
刑法第二百七十一條第一項、第二項
殺人者，處死刑、無期徒刑或十年以上有期徒刑。
前項之未遂犯罰之。
                                                                        Ｋ
